【裁判字號】    99,上易,1115
【裁判日期】    991110
【裁判案由】    詐欺
【裁判全文】
臺灣高等法院臺中分院刑事判決        99年度上易字第1115號
上  訴  人  臺灣南投地方法院檢察署檢察官
被      告  甲○○
上列上訴人因被告詐欺案件，不服臺灣南投地方法院99年度易字
第228號中華民國99年7月15日第一審判決（起訴案號：臺灣南投
地方法院檢察署99年度偵字第1668號），提起上訴，本院判決如
下：
    主    文
原判決撤銷。
甲○○意圖為自己不法之所有，以詐術使人將本人之物交付，處
有期徒刑壹年。
    犯罪事實
一、甲○○平日以從事香菇買賣為業，而丁○○與乙○○則係姊
    妹關係，丁○○經營位於南投縣埔里鎮○○路○段三四二號
    「明大山產行」，乙○○經營位於南投縣埔里鎮○○路二一
    四號「明峰山產行」，甲○○從未曾與丁○○、乙○○從事
    買賣香菇交易。乃甲○○明知本身於民國九十八年八月間已
    陷於資力不足，其向合作金庫商業銀行南永康分行（以下簡
    稱合庫南永康分行）申設帳號000000000號支票帳
    戶，自九十八年八月十一日起即有退票紀錄，並於同年月三
    十一日當日有多達八張退票而經列為拒絕往來戶，該帳戶支
    票已無兌現之可能，竟基於意圖為自己不法之所有之詐欺取
    財犯意，於九十八年九月六日十七時許（銀行下班後時間）
    ，前往丁○○所經營位於上址「明大山產行」，向丁○○佯
    稱欲購買大量香菇，因丁○○店內香菇數量有限，遂由丁○○陪同甲○○至乙○○位於上址「明峰山產行」，甲○○向
    丁○○與乙○○佯稱其票據狀況良好，且日前曾向同業購買
    香菇（嗣後該同業收受之票據亦遭退票），欲向丁○○購買
    「大香菇」、「中小香菇」、「小香菇」、「香菇絲」等農
    產品，合計金額新臺幣（下同）一百三十二萬六千六百十九
    元，及向乙○○購買「中小香菇」、「小香菇」等農產品，
    合計金額六十萬四百十五元，同時當場交付現金六百元及已
    無兌現可能之支票二張（支票號碼NN0000000號、面額七
    十萬元、發票日九十八年十月二十五日；支票號碼NN0000
    000號〈起訴書誤載為「NN0000000號」，應予更正〉、面額
    六十二萬六千元、發票日九十八年十月二十五日）予丁○○
    ，以及交付現金五百元及已無兌現可能之支票一張（支票號
    碼NN0000000號、面額六十萬元、發票日九十八年十月十日
    ）予乙○○，丁○○與乙○○不知有詐，亦無法立即銀行照
    會，因而陷於錯誤，如數交付上開香菇等農產品予甲○○，
    甲○○旋即以貨車將上開香菇等農產品載運離去。嗣丁○○
    與乙○○屆期就前開三張支票為付款提示均未兌現，方知受
    騙。
二、案經丁○○與乙○○訴由臺灣南投地方法院檢察署檢察官偵
    查起訴。
    理    由
一、證據能力部分：
    按除被告所犯為死刑、無期徒刑、最輕本刑為三年以上有期
    徒刑之罪或高等法院管轄第一審案件者外，於刑事訴訟法第
    二百七十三條第一項程序進行中，被告先就被訴事實為有罪
    之陳述時，審判長得告知被告簡式審判程序之旨，並聽取當
    事人、代理人、辯護人及輔佐人之意見後，裁定進行簡式審
    判程序。為該法第二百七十三條之一第一項所明定；而簡式
    審判程序，貴在審判程序之簡省、便捷，故調查證據程序宜
    由審判長便宜行事，以適當之方法行之即可。是簡式審判程
    序中關於調查證據之程序，亦予簡化，關於證據調查之次序
    、方法之預定、證據調查請求之限制、證據調查之方法、證
    人、鑑定人之詰問方式等，均不須強制適用一般審判程序之
    規定。又因被告對犯罪事實不爭執，可認定被告並無行使反
    對詰問權之意，因此有關傳聞證據之證據能力限制，亦無庸
    適用。刑事訴訟法乃增訂第二百七十三條之二規定：「簡式
    審判程序之證據調查，不受第一百五十九條第一項、第一百
    六十一條之二、第一百六十一條之三、第一百六十三條之一
    及第一百六十四條至第一百七十條規定之限制」。本件原審
    依上開規定適用簡式審判程序，是其判決所採用之證據，均
    不受傳聞證據證據能力之限制，且被告甲○○對本判決下列
    所採用包括告訴人丁○○、乙○○之供述等證據能力均不爭
    執，並表示同意作為本案證據方法（本院卷第二十七頁正、
    背面），可認定被告甲○○並無行使反對詰問權之意，本院
    判決下列所採用之證據，均有證據能力。
二、認定犯罪事實所憑之證據及理由：
    訊據被告甲○○於原審審判期日及本院準備程序期日對於上
    開犯罪事實均坦承不諱（見原審卷第二十三頁、本院卷第二
    十六頁背面），惟於本院審判期日則一度辯稱：伊沒有要騙
    告訴人，伊是週轉不靈云云（本院卷第四十九頁）。惟查：
  (一)上開犯罪事實業據被害人即告訴人丁○○與乙○○於偵訊時
    指述明確，並有「明大山產行」銷售明細影本五張、「明峰
    山產行」銷售明細影本二張、支票及退票理由單影本各三張
    、第二類票據信用資料查覆單影本一份、法務部--票據信用
    資訊連結作業一件等（他字卷第六至十三、二十七至二十八
    頁）在卷可稽。
  (二)被告所使用之合庫南永康分行支票帳戶，自九十八年八月十
    一日起即有退票紀錄，並於同年月三十一日當日有多達八張
    退票而經列為拒絕往來戶，該帳戶支票已無兌現之可能，此
    自為被告所明知，被告於本院亦自承當時生意週轉不靈等語
    ，顯見被告對其於當時之經濟能力已甚不佳，知之甚明，亦
    知其支票帳戶已無法再使用，竟於銀行下班後之時間，對先
    前不曾與其交易往來之告訴人丁○○與乙○○佯稱其日前曾
    向同業購買香菇（嗣後該同業收受之票據亦遭退票），以取
    信於告訴人丁○○與乙○○，並利用其等初次交易不易查證
    被告實際經營狀況及向銀行照會之機會，僅各支付不成比例
    之現金六百元、五百元予丁○○與乙○○，及簽發其已經拒
    絕往來之支票以為貨款之支付，而一次購買合計高達一百九
    十二萬餘元之香菇，足見其自始即無意付款，其有施用詐術
    使告訴人丁○○與乙○○陷於錯誤而交付貨物甚明，被告於
    本院之辯解，不足採信。
  (三)綜上足認，被告上揭於原審及本院準備程序期日之自白應與
    事實相符，應堪採信，是本件事證明確，被告犯行可以認定
    ，應依法論科。
四、論罪科刑：
  (一)核被告所為，係犯刑法第三百三十九條第一項之詐欺取財罪
    。
  (二)被告雖係分別向不同被害人丁○○與乙○○詐騙香菇等貨物
    ，惟據告訴人之告訴狀載，被告係於同日之同一時間內，初
    向告被害人丁○○表示欲購買「中小香菇」，惟因丁○○店
    內貨物不足，經被告詢問何處可買足貨，丁○○即應被告要
    求帶同被告至乙○○店內，被告即先在乙○○店內購買香菇
    ，並簽發支票付款，隨即再回到丁○○店內購買其他香菇，
    並簽發支票付款。是被告之詐欺取財行為固各自可分獨立，
    惟因各次犯罪目的單一，犯罪行為之實施，係於同一緊密之
    時空，亦即其純為用以犯同一詐欺取財之犯罪目的，而接連
    詐騙販賣相同貨物之同胞姊妹被害人，依一般社會通念，應
    評價為一罪方符合刑罰公平原則，如予數罪併罰，反有過度
    處罰之嫌，與人民法律感情亦未契合，特別於連續犯廢除後
    ，宜適度擴張一行為概念，認此情形均為一行為觸犯數罪名
    之想像競合犯，方屬適當（最高法院九十七年度台上字第一
    八八○號判決意旨參照）。是被告以一個詐欺取財犯行，同
    時侵害二個同種類之財產法益，依刑法第五十五條規定，為
    想像競合犯，應論以一罪。
  (三)原審以被告之罪證明確，予以論罪科刑，固非無見，惟按量
    刑之輕重，雖屬事實審法院得依職權自由裁量之事項，然仍
    應受比例原則及公平原則之限制，否則其判決即非適法。且
    刑事審判旨在實現刑罰權分配的正義，故法院對有罪被告之
    科刑，應符合罪刑相當之原則，使輕重得宜，罰當其罪，以
    契合社會之法律感情。又按科刑時應以行為人之責任為基礎
    ，並審酌一切情狀，尤應注意下列事項，為科刑輕重之標準
    ：一、犯罪之動機、目的。二、犯罪時所受之刺激。三、犯
    罪之手段。四、犯罪行為人之生活狀況。五、犯罪行為人之
    品行。六、犯罪行為人之智識程度。七、犯罪行為人與被害
    人之關係。八、犯罪行為人違反義務之程度。九、犯罪所生
    之危險或損害。十、犯罪後之態度。」此為刑法第五十七條
    所明定。而於屬結果犯之詐欺取財犯罪，行為人因施以詐術
    而有獲利，並因此造成被害人受損，則於審酌量刑時，除考
    量比例原則外，尚應兼顧被告所受利益及被害人所受損害間
    之衡平，以符合公平原則。查，本件被告並非全然坦承詐欺
    犯罪，且其僅以實際支付之一千一百元低價而詐騙價值高達
    一百九十二萬七千零三十四元之貨物，犯罪後迄今已有年餘
    ，仍未向告訴人善後，賠償損害，而一百九十二萬餘元雖非
    天價，但對一般掙取蠅頭小利之店家言，容或須工作經年以
    上始可回收，是被告對其詐騙行為仍應負相當之罪責，以求
    衡平，乃原審僅判處被告有期徒刑六月，並得易科罰金，不
    免有情重罰輕，容有未洽，檢察官上訴指摘原判決量刑不當
    ，即有理由，應由本院予以撤銷改判。
  (四)爰審酌被告明知本身經濟能力已陷窘境，其使用之支票帳戶
    ，已迭遭退票，並經列為拒絕往來戶，其使用之支票已無兌
    現之可能，竟於銀行下班後之時間，對先前不曾與其交易往
    來之告訴人丁○○與乙○○施詐取得信任，並利用其等初次
    交易不易查證被告實際經營狀況及向銀行照會之機會，以一
    行為詐騙二被害人，僅實際支付之一千一百元現金低價及簽
    發不可能兌現之支票以支付貨款，而向丁○○、乙○○詐購
    價值高達一百九十二萬七千零三十四元之大量香菇貨物，犯
    罪後仍非全然坦承犯行，語意保留，迄今亦未與被害人善後
    ，及兼衡原審蒞庭檢察官具體求刑之意見，而予量處如主文
    第二項所示之刑，以資懲儆。
據上論斷，應依刑事訴訟法第三百六十九條第一項前段、第三百
六十四條、第二百九十九條第一項前段、第三百三十九條第一項
、第五十五條，刑法施行法第一條之一，判決如主文。
本案經檢察官丙○○到庭執行職務。
中    華    民    國    99    年    11    月    10    日
            刑事第五庭  審判長法  官  趙  春  碧
                              法  官  林  宜  民
                              法  官  賴  恭  利
上列正本證明與原本無異。
不得上訴。
                              書記官  林  育  萱
中    華    民    國    99    年    11    月    10    日

司法院資訊處製作；財團法人民間司法改革基金會備份。
